臺灣臺中地方法院民事判決 
                                    110年度中簡字第557號
原      告  劉建昇
訴訟代理人  王啓任  律師
被      告  柯盛璟

上列當事人間請求返還所有物等事件，於民國110年11月10日言
詞辯論終結，本院判決如下：
    主      文
原告之訴駁回。
訴訟費用由原告負擔。
    事實及理由
一、原告主張：緣原告將其所有瑩幕異常無法開機之黑色iphone
    7手機（下稱系爭手機）前於民國108年12月26日送予被告開
    設之硬碟醫院檢測修復，約定費用為新台幣（下同）4萬800
    0元（不含前已繳納之檢測費3,000元），原告已於109年2月
    6日交付2萬4000元予被告。嗣被告於109年4月3 日經通訊告
    知原告，已修復完畢，然原告觀由該軟體傳送之照片，告知
    該手機非原告所有，然被告均執無原告所指情形，原告履次
    要求確認，均遭被告拒絕，被告顯無權占有系爭手機，並就
    系爭手機之修復給付不能。爰依民法第767條第1項前段、96
    2條請求被告返還系爭手機，並依民法第249條第3款規定，
    請求被告加倍返還二倍之定金4萬8000元。訴之聲明：⑴被告
    應將系爭手機返還予原告。⑵被告應給付原告4萬8000元及自
    起訴狀繕本送達之翌日起至清償日止，按年息5%計算之利息
    。
二、被告之抗辯：被告曾依原告之要求拍攝手機照片予原告，然
    原告竟認不出是否為其所有。經被告催款，原告始於109年2
    月6日才付其中2萬4000元。嗣於109年4月3日修復後，用LIN
    E拍照告知完工，原告竟回復稱沒關係我們訂金不要了幫我
    們寄回手機（卷第111頁），被告即向原告表示尾款結算即
    可取回。原告既有2萬4003元（含稅）之尾款未付，則依民
    法第928條、第929條之規定，被告即有權留置系爭手機。另
    系爭手機前已修復，無可因歸責於被告而不能修復之情事，
    原告要求加倍返還定金，亦無理由等語。答辯聲明：原告之
    訴駁回。
三、按稱留置權者，謂債權人占有他人之動產，而其債權之發生
     與該動產有牽連關係，於債權已屆清償期未受清償時，得
    留置該動產之權。又商人間因營業關係而占有之動產，與其
    因營業關係所生之債權，視為有前條所定之牽連關係。民法
    第928條第1項、第929條，分別定有明文。經查，原告將系
    爭手機委由被告修復，尚有尾款2萬4000元尚未給付乙情，
    業據原告陳明。則依上開規定，承攬報酬之債權人被告自有
    權於定作人原告繳清價金前留置承攬標的物即系爭手機。是
    被告占有系爭手機即非無權，原告依民法第767條第1項前段
    、962條（原告非直接占有人）為返還系爭手機之請求而如
    聲明第1項所示，於法即有未合，自無理由。　　　
四、次按，實體法上之規範可區分為二大類，其一為基本規範或
    請求權規範，另一則為對立規範。凡能於當事人間發生一定
    之權利者，即為基本規範，亦即權利發生規範（或權利根據
    規範）；而對立規範則包括①權利障礙規範（或稱權利妨害
    規範）（即指權利成立之初妨礙其權利之效果之規定，如民
    法第71條、第72條、第87條等）。②權利消滅規範（即指實
    體法上使已發生權利歸於消滅之相關規定，如民法第309 條
    、第310條、第334條清償、免除等）。③權利排除規範（或
    稱權利受制規範）（即指實體法上對於權利人之權利行使，
    得由相對人主張一時阻卻或永久阻卻權利行使之規定，如民
    法第264條、第144條等）。所謂基本規範可理解為實體法上
    之請求權基礎（如民法第767條、第184條、第179 條等），
    主張權利存在之人，應就權利發生之法律要件之該當事實為
    舉證。而於基本規範獲證明後，則主張對立規範存在之人，
    即負有舉證之責任。此即舉證責任之基本原則，學說稱之為
    特別要件分類說（或規範說），此亦為實務上之通說（最高
    法院44年台上字第75號民事判例、69年度台上字第380號民
    事判決參照），民事訴訟法第277條之規定，亦應本諸上開
    說明以為解釋。準此而論，本件原告既主張被告對於系爭手
    機之修復存有承攬人給付不能之事實，惟此既遭被告否認，
    則依上說明，原告對此事實即負有舉證之責任。經查，原告
    當時係因手機無法開機而交付被告修理，經被告花了四個月
    修復，當時已經可以開機了，所以被告拍照給原告看，原告
    表示手機不是他的，說他定金不要，手機不修了，要我還手
    機給他乙情，業據被告陳明（本院110年10月1日審理筆錄）
    。然原告則稱：因為被告當時拍照給我時，我看到的手機認
    為不是我的，所以我要求被告確認是否有修錯手機，我有跟
    被告溝通，希望可以協助我確認，但被告都不願意等語（同
    上審理筆錄）。足見，原告係因未能確認被告所提供之手機
    照片，為其送修所有之系爭手機。就此，並未能因之認定被
    告對於系爭手機不能修復。是以，原告指稱被告存有給付不
    能之事實，尚乏依據。則其據民法第249條第3款，主張加倍
    返還定金，而為如訴之聲明第2項所示之請求，於法亦屬無
    據，亦無理由。
五、綜上所述，原告本於所有物返還請求權，被告給付不能，而
    為本件之主張如聲明所示第1、2項之請求，於法均有未合，
    自無理由，應予以駁回，爰為判決如主文第1項所示。　 
六、據上論結，原告之訴為無理由，依民事訴訟法第78條，判決
    如主文。
中　　華　　民　　國　　110 　年　　11 　月　　24　　日
                      臺灣臺中地方法院臺中簡易庭
                                  法　官　陳添喜
以上正本係照原本作成。
如不服本判決，應於送達後20日內，向本院提出上訴狀並表明上
訴理由，如於本判決宣示後送達前提起上訴者，應於判決送達後
20日內補提上訴理由書（須附繕本）。如委任律師提起上訴者，
應一併繳納上訴審裁判費。
中　　華　　民　　國　　110 　年　　11 　月　　24　　日

                                  書記官　黃舜民